【裁判字號】    96,訴,459
【裁判日期】    970311
【裁判案由】    分割共有物
【裁判全文】
臺灣新竹地方法院民事判決               96年度訴字第459號
原      告  甲○○
                        1巷5.
被      告  乙○○
                        3巷5.
上列當事人間請求分割共有物事件，本院於民國97年2月26日辯
論終結，判決如下：
    主  文
兩造共有坐落新竹市○○段一五一、一五一之一、一五二地號土
地，依下列方法合併分割：如附圖方案一所示編號Ａ部分面積三
０四．七九平方公尺土地分歸原告所有；編號Ｂ部分面積二六三
．六五平方公尺土地分歸被告所有。
訴訟費用由被告負擔二一五六分之一０００，餘由原告負擔。
    事實及理由
一、原告主張：
(一)緣坐落新竹市○○段151地號，地目田，面積138.45平方公
    尺土地、同地段151之1地號，地目田，面積127.62平方公尺
    土地、同地段152地號，地目田，面積302.37平方公尺土地
    為兩造所共有，應有部分均為被告2156分之1000，原告2156
    分之1156，前開3筆土地均屬新竹市朝山地區都市計畫內之
    土地，並無法令限制不許分割情事，亦無因使用目的有不能
    分割之情形，而兩造就系爭3筆土地復未訂有不分割之契約
    ，惟就分割方法則未能獲致協議，爰訴請准予裁判分割。
(二)原告目前雖未使用系爭3筆土地，惟與系爭3筆土地相毗鄰坐
    落新竹市○○段143、143之1地號土地均為原告所有，現並
    由原告出租他人停放大貨車使用，原告希望分得如附圖方案
    一所示編號A部分土地，俾利分得之土地得與其所有相毗鄰
    同地段143、143之1地號土地合併使用。
(三)為此，爰依法訴請裁判合併分割，並聲明：兩造共有之如主
    文第1項所示土地准予合併分割。
二、被告辯稱：
    伊前曾與原告之前手萬林梅霞就系爭3筆土地達成分管之協
    議，即如附圖方案二所示編號A部分土地由伊分管使用，編
    號B部分土地則歸由萬林梅霞分管使用，嗣伊並在前開分管
    土地上種植玉米及蕃薯等作物使用迄今，又萬林梅霞因在外
    積欠債務，致其所有系爭3筆土地之應有部分遭債權人查封
    拍賣，迄並由原告拍定取得，惟目前如附圖方案二所示編號
    A部分土地仍由伊種植玉米及蕃薯等作物使用，況伊父萬諸
    亦已向交通部台灣鐵路管理局承租與系爭3筆土地相鄰之同
    地段154、154之1地號土地使用，將來並可能取得前開154、
    154之1地號土地之優先承購權，希望能將如附圖方案二所示
    編號A部分土地分歸由伊取得，俾利伊將來可與伊父萬諸所
    承租之前開154、154之地號土地合併使用，並聲明：同意分
    割。
三、得心證之理由：
(一)按各共有人得隨時請求分割共有物，但因物之使用目的不能
    分割或契約訂有不分割之期限者，不在此限；又共有物分割
    之方法，不能協議決定者，法院得因任何共有人之聲請，命
    為分配，民法第823條第1項及第824條第2項分別定有明文。
    查系爭3筆土地為兩造所共有，各共有人土地所有權之應有
    部分均為被告2156分之1000，原告2156分之1156，又兩造所
    共有系爭3筆土地之地目雖均為「田」，惟系爭3筆土地均屬
    新竹市朝山地區都市計畫內之土地，此有新竹市政府都市發
    展局簡便行文表1件為證，則系爭3筆土地均非屬農業發展條
    例所定義之「農業用地」與「耕地」，自無因法令限制不許
    分割情事，而查，系爭3筆土地亦無因物之使用目的不能分
    割之情形，兩造就系爭3筆土地復未訂有不分割之契約，惟
    就分割方法則不能達成協議之事實，此有地籍圖謄本及土地
    登記簿謄本等件附卷可稽，並為兩造所不爭執，則原告依民
    法第824條第2項規定，訴請以判決分割系爭土地，於法即無
    不合，所訴應予准許。
(二)次按共有物之分割，不能協議決定者，法院得因任何共有人
    之聲請，命以原物分配於各共有人或變賣共有物，以價金分
    配於各共有人，民法第824條第2項定有明文。是法院為裁判
    分割時，以原物分配於各共有人或變賣共有物，以價金分配
    於各共有人，何者適當，本有自由裁量權，不受任何共有人
    主張之拘束（最高法院29年上字第1792號判例意旨參照）；
    惟共有物分割之方法，須先就原物分配，於原物分配有困難
    時，始予變賣，以價金分配於各共有人，而就原物分配時，
    如發見共有人中有不能按其應有部分受分配者，亦得以金錢
    補償之，並非定出於變賣之一途（最高法院51年台上字第27
    1號判例意旨參照）；再按裁判分割共有物，屬形成判決，
    法院定共有物之分割方法，固應斟酌當事人之聲明、共有物
    之性質、共有人之意願、利害關係、經濟效用及全體共有人
    之利益等，而本其自由裁量權為公平合理之分配，但並不受
    當事人聲明、主張或分管約定之拘束（最高法院82年度台上
    字第1990號、93年度台上字第1797號裁判意旨參照）。
(三)經查，系爭3筆土地北側位置目前由被告種植部分的玉米及
    蕃薯等作物使用，中側及南側位置均為雜草叢生，又與系爭
    3筆土地相毗鄰北側同地段143、143之1地號土地均為原告所
    有，現由原告出租他人停放大貨車使用，另與系爭3筆土地
    相鄰之東側土地上架設有火車鐵道，西側土地則臨中華路，
    南側土地現亦係雜草叢生，而原告目前並未使用系爭3筆土
    地等情，此經本院至現場勘驗明確，並囑託新竹市地政事務
    所派員實施測量，有土地登記簿謄本、勘驗筆錄、複丈成果
    圖及現況照片等件在卷可按，而就系爭土地之使用情形，則
    經兩造所指明，載於勘驗筆錄足稽，復為兩造所不爭執，自
    堪信實在。本院審酌系爭3筆土地地形大致方整，地貌亦大
    致平坦，又因系爭3筆土地之總面積非鉅，故不論分在如附
    圖方案一、二所示編號A或B部分土地，各共有人分得土地之
    地形均仍大致方整，地貌亦大致平坦，而土壤之富瘠程度亦
    難認有何不同，惟與系爭3筆土地相毗鄰同地段143、143之1
    地號土地均為原告所有，此有143、143之1地號土地之登記
    簿謄本附卷可稽，是擇如附圖方案二所示之分割方案將導致
    原告所分得附圖方案二編號B之土地，與其所有同地段143、
    143之1地號土地，形成無法合併使用之割裂情形，實不利於
    原告所有前開土地之利用，至被告雖辯稱：伊前曾與原告之
    前手萬林梅霞就系爭3筆土地達成分管之協議，即將如附圖
    方案二所示編號A部分土地由伊分管使用，伊並在前開分管
    之位置上種植玉米及蕃薯等作物使用迄今云云，惟查，被告
    目前雖有於系爭3筆土地北側位置上種植部分之玉米及蕃薯
    等作物，然所種植上開作物之數量尚微，且均屬隨意、散亂
    之種植方式，核與一般有規劃性之耕種方式尚屬有別，此經
    本院至現場勘驗明確，並有現況照片在卷可參，實難遽以被
    告散亂、零星之種植作物之狀況，即率認被告與其前手萬林
    梅霞間就系爭3筆土地有何分管協議，此外，被告就其所辯
    其與原告前手萬林梅霞間就系爭3筆土地曾有分管協議乙節
    ，並未據其提出任何證據方法以實其說，則其此部分所辯已
    難遽採，況縱認被告與原告前手萬林梅霞間就系爭3筆土地
    確有分管協議之情，惟被告既未能舉證證明原告就此分管協
    議之債權契約業已明知或可得而知，則基於債之相對性原則
    ，此債權契約亦無從拘束原告，是被告此部分所辯實難認足
    採。本件被告雖又辯稱：伊父萬諸已向交通部台灣鐵路管理
    局承租與系爭3筆土地相鄰之同地段154、154之1地號土地使
    用，將來並可能取得前開154、154之1地號土地之優先承購
    權，希望能分得如附圖方案二所示編號A部分土地，俾利可
    與伊父萬諸所承租之土地合併使用云云，此固據其提出原告
    所不爭執之交通部台灣鐵路管理局經營國有土地租賃契約書
    1件為證，自堪信真實。惟查，系爭經營國有土地租賃契約
    書之當事人乃萬諸並非被告，縱萬諸為被告之父，然基於自
    然人各為權利義務之主體，各有獨立之人格，及債之相對性
    原則，前開土地租賃契約書之效力並不及於被告，亦難認與
    被告有涉，況且，系爭同地段154、154之1地號土地與系爭3
    筆土地尚非直接毗鄰，中間尚隔有交通部台灣鐵路管理局所
    管理之同地段153地號土地，而查，前開153地號土地目前並
    未出租他人使用，亦未經他人設定任何權利等情，有153 地
    號土地之登記簿謄本在卷可憑，並為被告所不爭執，則被告
    上開所辯欲分得如附圖方案二編號A部分土地，俾利將來可
    與伊父萬諸所承租之前開154、154之1地號土地合併使用云
    云，亦難憑採。再查，被告目前雖於系爭3筆土地之北側位
    置上種植部分之玉米及蕃薯等作物，惟被告所種植上開作物
    之數量尚微，且均屬隨意、散亂之方式種植等情，已如前述
    ，衡酌前開作物之經濟價值尚非甚高，且被告就所分得之土
    地若僅是作為種植玉米及蕃薯等作物使用，則參諸系爭3筆
    土地之地形、地貌及土壤之富瘠程度均難認有何差異之情，
    亦詳如前述，是採如附圖方案一所示之分割方案，將編號B
    部分土地分歸被告取得，對被告亦難認有何顯不公平情事，
    復參酌系爭土地之現況、各共有人之意願、利害關係、分得
    土地所得利用之價值及其經濟效用、使用情形、公平及經濟
    原則等各情，爰酌定分割方案如附圖方案一所示，將各該部
    分土地分歸兩造所有。
(四)準此，原告本於分割共有物之規定，請求法院裁判分割，經
    本院認採如附圖方案一所示編號A部分土地分歸原告所有；
    編號B部分土地分歸被告所有，為有理由，爰判決合併分割
    如主文第1項所示。
四、綜上所述，原告請求依附圖方案一所示方法合併分割系爭3
    筆土地，核屬有據，應予准許。又本件雖為原告勝訴之判決
    ，然本院審酌裁判分割共有物訴訟之性質，兩造本可互換地
    位，是原告提起本訴雖依法有據，然被告之應訴又係法律規
    定所不得不然，況被告於分割成果未明前，爭執原告主張是
    否可採，按當時之訴訟程度，自為申張或防衛權利所必要，
    若由敗訴之被告負擔全部訴訟費用顯失公平，爰依民事訴訟
    法第80條之1之規定，按兩造於系爭3筆土地分割前對系爭3
    筆土地之權利範圍，定訴訟費用負擔之比例，如主文第2項
    所示。
五、兩造其餘主張或舉證，經審酌後，認與本件判決結果，均不
    生影響，爰不一一論述。
六、裁判費負擔之依據：民事訴訟法第80條之1。
中    華    民    國    97    年    3     月    11    日
                  民事第一庭    法  官  高敏俐
以上正本係照原本作成。
如對本判決上訴，須於判決送達後20日內向本院提出上訴狀。
中    華    民    國    97    年    3     月    11    日
                                書記官  黎秀娟


司法院資訊處製作；財團法人民間司法改革基金會備份。
